【裁判字號】    95,上易,1397
【裁判日期】    951212
【裁判案由】    竊盜
【裁判全文】
臺灣高等法院臺中分院刑事判決        95年度上易字第1397號
上  訴  人
即  被  告  甲○○
選任辯護人  李仲景律師
上列上訴人因竊盜案件，不服臺灣苗栗地方法院95年度易字第62
號，中華民國95年8 月31日第一審判決（起訴案號：臺灣苗栗地
方法院檢察署93年度偵字第2446號），提起上訴，本院判決如下
：
    主  文
上訴駁回。
    事  實
一、甲○○係高上企業社負責人，其於民國93年2 月間，分包富
    煜營造有限公司向榮民工程股份有限公司（下稱榮工公司）
    承包，由交通部公路總局中區工程處第二工務段（下稱第二
    工務段）發包，苗栗縣台72線東西向快速道路（下稱台72線
    ）二號隧道開鑿工程項下之「東西向快速公路後龍汶水段E3
    10標後續便道護坡修護工程」（下稱後龍汶水段工程）。而
    丙○○則係甲○○所僱用、派駐上開工地現場之負責人。其
    2 人明知榮工公司於93年6 月間並未交付其等在台72線汶水
    橋下游400 公尺處之後龍溪河床施作攤平土石、清運便道工
    程，竟意圖為自己不法所有，基於竊盜之概括犯意聯絡，假
    藉施工名義，非法盜採上開地段由第二工務段所管理之砂石
    ，由甲○○雇用丙○○（丙○○部分業已確定）為現場負責
    人，於同年6 月21日出面以甲○○名義，向真實姓名年籍均
    不詳之「蔡修」租用公館鄉○○○段2之4 地號、2之10地號
    土地（即嘉承攪拌場）供堆置盜採之砂石，丙○○並雇用不
    知情之邱豐森（由檢察官另為不起訴處分）於嘉承攪拌場登
    記砂石車司機載運砂石趟數並簽發收貨聯以資證明，並雇用
    不知情之彭成宏（由檢察官另為不起訴處分）操作挖土機，
    及不知情之鍾昶永、林快茂、梨金泉3 人（均由檢察官另為
    不起訴處分）駕駛砂石車，於同月20日至22日間，前往上址
    ，挖取上開地點河床內之砂石，載至上開嘉承攪拌場堆置，
    總計共竊取上開後龍溪河床上之砂石至少約450 立方公尺。
    嗣於同月22日上午9時許，為警當場查獲。
二、案經苗栗縣警察局大湖分局報請臺灣苗栗地方法院檢察署檢
    察官偵查起訴。
    理  由
一、按被告以外之人於審判外之陳述，雖不符刑事訴訟法第159
    條之1、之2、之3、之4等條之規定，而經當事人於審判程序
    同意作為證據，法院審酌該言詞陳述或書面陳述作成時之情
    況，認為適當者，亦得為證據。當事人、代理人或辯護人於
    法院調查證據時，知有第159條第1項不得為證據之情形，而
    未於言詞辯論終結前聲明異議者，視為有前項之同意。刑事
    訴訟法第159條之5定有明文。查被告2人及檢察官於言詞辯
    論終結前，對於卷內被告以外之人（含共同被告）之警詢筆
    錄等證據，均未聲明異議，應視為被告已同意以之作為證據
    ，且經原審審酌後，認無不適當之情形，則原審調查之卷內
    證據均有證據能力，核無不合，合先敘明。
二、訊據上訴人即被告甲○○固不否認有雇用丙○○，指示丙○
    ○挖取上開地點之砂石，並以自己名義租用土地作為堆置砂
    石場地等情，矢口否認有竊盜犯行，被告甲○○辯稱：公文
    是楊聰寶主任交付，有說汛期將至，施工便道要清除，挖取
    砂石是供將來工程回填之用，且伊有告訴丙○○要申請合法
    等語，經查：
(一)被告甲○○雇用丙○○為工地負責人，指示丙○○於93年6
    月間挖取位在台72線汶水橋下游400公尺處，後龍溪河床施
    工便道之砂石，並載運至施工現場以外之地點即嘉承攪拌場
    堆置，丙○○雇用不知情之彭成宏、鍾昶永、林快茂、梨金
    泉及邱豐森等人，自6月20日起至6月22日止，在上開地點挖
    取至少約450立方米砂石，外運至嘉承攪拌場等情，已據共
    犯丙○○於警詢時供稱：我目前受雇於高上企業社，我於93
    年6月22日上午9時許，在苗栗縣公館鄉○○村○鄰○○○○
    ○道路汶水橋下游400公尺處，正在挖除便道，高上的老闆
    為甲○○，我們將挖採之砂石用砂石車載運至苗栗縣福德村
    嘉承攪拌場堆置場堆置，現場挖土機司機及砂石車司機都是
    我雇用，薪資是高上企業支出，砂石載運到嘉承攪拌場是暫
    時先將砂石堆置，看公司還有沒有其他用途等語（見第2446
    號偵查卷一第15至17頁），丙○○於偵查中又供稱：今天（
    93年6月22日）工作第3天，甲○○向榮工公司分包東西向快
    速道路汶水線E310標工程，產生的剩餘土石方，甲○○要我
    將剩餘土石方處理掉，載到離工地沿後龍溪往下游約7、8
    百公尺路旁一塊空地堆置，因為甲○○要我清除施工便道，
    他教我堆置到嘉承攪拌場等語（見第2446號偵查卷一第78至
    79頁）。被告甲○○於警詢時供稱：我是高上企業社負責人
    ，丙○○是我高上企業社主任，警方於93年6月22日上午9時
    許，在苗栗縣公館鄉○○村○鄰○○○○○道路汶水橋下游
    400公尺處河床查獲丙○○等人挖採砂石，整件開挖載運工
    程我都清楚，公文沒有核准將砂石載運至嘉承攪拌場，我是
    以新台幣12萬元承包給丙○○等語（見第2446號偵查卷一第
    97至98頁）。此外，復有挖取砂石現場、載運路線及堆置地
    點照片共35張附卷可資佐證（見第2446號偵查卷一第51至54
    頁），證人丙○○於原審亦證稱：挖取砂石地點、運送路線
    及堆置地點均如照片所示的順序等語（見原審卷第94頁）。
    另證人邱豐森、彭成宏、鍾昶永、林快茂、梨金泉等人於警
    詢時均證稱：係受僱於丙○○，邱豐森負責簽收收獲單，鍾
    昶永、林快茂、梨金泉等3人負責駕駛砂石車載運砂石，彭
    成宏負責操作挖土機挖取砂石供砂石車載運，丙○○說是合
    法，丙○○有交付一張交通部公路總局東西向快速公路中區
    工程處第二工務段公文函影本等語（見第2446號偵查卷一第
    21至30頁）。又堆置地點砂石之數量，經苗栗縣警察局、交
    通部公路總局東西向快速公路中區工程處第二工務段及水利
    署第二河川局等單位人員會勘，會勘結論一2.：「開挖後堆
    置地點約位於開採現場下游約1050公尺處，現場堆放數量粗
    估約450立方米」有取締紀錄1紙附卷可佐（見第2446 號偵
    查卷一第55頁）。足認被告確有雇用不知情之邱豐森、彭成
    宏、鍾昶永、林快茂、梨金泉等人挖取後龍溪河床砂石，並
    載運至距挖取地點約1050公尺處嘉承攪拌場堆置，且已挖取
    至少約450立方米之砂石。
(二)被告挖取砂石地點之工程已於5月間完成，榮工公司於同年6
    月間未交付清除便道或攤平土石工程，被告竟於6 月間未告
    知任何工程主管單位，即自行支出十數萬元，由丙○○雇工
    繼續挖取原施工地點之砂石，並載運至施工結證稱：我們去
    挖土石填基腳是5月底就完成，不曉得高上地點外約105 0
    公尺處堆置等情，業據證人楊聰寶於偵查中具到6月22日還
    在那裡挖是作何工程，我們在6月時沒有交付攤平土石、清
    除便道的工程，我們的工程5月就完成，而且我們有告知行
    水區土石不得挖取、外運，所以我不知道他們6月在做什麼
    工程等語（見第2446號卷二第7頁），證人丙○○證稱：「
    （甲○○有無叫你代替他去申請合法堆置？）他給我印章是
    要我去租地，申請程序我不知道，（你有無提出申請？）沒
    有，（請人搬運土石，花費多少？）15萬之內，（這些錢，
    是否甲○○拿給你？）甲○○公司要付的，（外運的土石，
    都是屬於國家財產，是否知道？）知道」等語（見原審卷第
    90、94頁），被告明知挖取土石地點之工程已於5月份完成
    ，仍擅自在施工地點挖取土石，並外運至他處，足認被告確
    有不法所有之意圖。
(三)被告甲○○及丙○○於偵查中所稱挖取砂石依據之函文，即
    交通部公路總局東西向快速公路中區工程處第二工務段，93
    年4月13日快中二字第930001069號函（見第2446號偵查卷一
    第50頁），丙○○於偵查中供稱：該公文係甲○○交付（見
    第2446號偵查卷一第79頁），而被告甲○○於警詢時供稱：
    我是依據交通部公路總局東西向快速公路中區工程處第二工
    務段公文施工，該公文係丙○○向楊聰寶拿的等語（見第
    2446號偵查卷一第97至98頁），被告2人就如何取得該函文
    之供述已不一致。另證人林武鋒於偵查中具結證稱：第二工
    務段93年4月13日快中二字第930001069號函，是我製作發給
    第二河川局，是請示我們可否用便道的土石去修邊坡，所以
    發函請示第二河川局是否可以讓我們將施工便道清除，第二
    河川局93年6月17日函文回應我們，表示便道土方不能清除
    ，要保留便道，第二點是河川區域內的土石就地攤平不得外
    運等語（見第2446號偵查卷二第4頁），證人楊聰寶於偵查
    中具結證稱：我有帶甲○○到現場看，有跟他說要挖哪裡的
    土石去填基腳，我們挖土石填基腳是5月底就完成，我不曉
    得高上公司到6月22日還在那裡挖，他也不是在挖土填基腳
    ，因為那是5月底完成了，所以我不知道他們6月在作何工程
    ，我們並沒有交付攤平土石這項工程等語（見第2446號偵查
    卷二第7頁），證人楊聰寶於偵查中又證稱：我們6月份沒有
    交付攤平土石或清除便道的工程與高上或富煜，讓他們在河
    床施作，因為當時我們還在施工，沒有交付第二工務段93年
    4月13日公函給甲○○、丙○○等語（見第2446號偵查卷二
    第28頁），是被告及丙○○2人所稱挖取土石依據之第二工
    務段93年4月13日函文，既非楊聰寶所交付，且該函文亦與
    被告等挖取砂石外運之事無關，是被告所辯顯與事實不符。
    另丙○○竟將該函文交與所有砂石車司機（已如前述），置
    於卡車內以供警員查證時使用，顯係欲以該合法函文，作為
    掩飾非法盜採砂石之用。
(四)被告甲○○事後又辯稱：挖取土石係為供將來工程回填之用
    ，且有要求丙○○要合法申請等語，丙○○於原審亦證稱：
    甲○○有交代要合法申請等語，惟若係因工程需要暫堆置土
    石，可由榮工公司支付款項，不需由承包商付款一節，已據
    證人楊聰寶於原審證稱：移置工程的土石費用，有短期搬運
    的工程款，由我們公司核發，不需要承包商負責等語（見原
    審卷第61頁），又被告甲○○已知楊聰寶指示不得將砂石外
    運，被告甲○○於偵查中供稱：「（楊聰寶如何指示？）他
    說就地攤平，不得外運，不得買賣。」（見第2446號偵查卷
    二第30頁），被告於上開供述，與被告事後所稱：將來工程
    要回填等語，顯不相符，被告所辯尚不足採。
(五)又依堆置現場照片編號、、、、及（見第2446
    號偵查卷一第51、54頁），被告自河床挖取外運堆置者，均
    為甚具經濟價值之大型石礫（俗稱級配），而非被告所稱之
    剩餘土方。再者，若係為供將來工程回填之用，則先將便道
    土石就地攤平，待將來施作回填工程時，再將土石載往回填
    地點即可，何需先自行支付十數萬元之費用，將土石載運至
    距工地1公里以外之地點放置，將來再支付一筆費用，雇工
    自堆置地點載回該等砂石至工地回填，是被告所辯顯不足採
    信。
(六)綜上所述，被告無任何權源，竟擅自挖取河川砂石外運，而
    渠所辯依函文內容清除施工便道或供將來工程回填之用等，
    亦不足採信，是被告確有不法所有之意圖，洵堪認定。
三、論罪科刑：
(一)被告等行為後，中華民國刑法於94年2月2日總統華總一義字
    第09400014901號令修正公布，並自95年7月1 日施行。刑
    法第28條規定業經修正公布，修正前之規定為：「二人以上
    共同實施犯罪之行為者，皆為正犯」，修正後之規定為：「
    二人以上共同實行犯罪之行為者，皆為正犯」。本案被告等
    所為，不論依修正前、後刑法第28條規定，均成立共同正犯
    ，依刑法第2條第1項前段，自應適用行為時即修正前之刑法
    第28條規定。其中關於罰金最低額部分，依修正後刑法第
    33條第5款規定為「新臺幣1千元以上，以百元計算之」，較
    舊法所定罰金最低額為銀元1元以上為重，依刑法第2 條第1
    項規定，以修正前有利於被告。被告於犯罪時之刑法第41
    條第1項前段規定：「犯最重本刑為5年以下有期徒刑以下之
    刑之罪，而受6 個月以下有期徒刑或拘役之宣告，因身體、
    教育、職業、家庭之關係或其他正當事由，執行顯有困難者
    ，得以1元以上3元以下折算一日，易科罰金。」又被告等行
    為時之易科罰金折算標準，修正前罰金罰鍰提高標準條例第
    2條前段（現已刪除）規定，就其原定數額提高為100倍折算
    1日，則本件被告行為時之易科罰金折算標準，應以銀元300
    元折算1 日，經折算為新臺幣後，應以新臺幣900元折算為1
    日。惟修正後刑法第41條第1 項前段則規定：「犯最重本刑
    為5年以下有期徒刑以下之刑之罪，而受6個月以下有期徒刑
    或拘役之宣告者，得以新臺幣1千元、2千元或3千元折算1日
    ，易科罰金。」比較修正前後之易科罰金折算標準，以修正
    前之規定，較有利於被告。又其中刑法第56條關於連續犯
    之規定業已刪除，是被告犯後法律已有變更，而本件被告於
    舊法時期所犯之數次竊盜罪，依修正施行前刑法第56條之規
    定，為連續犯，應以竊盜罪論以1罪，並得加重其刑至2分之
    1 ；而依修正施行後之刑法，並無連續犯之規定，且依新法
    應各別多次論斷之結果〈即數罪併罰〉，其刑度顯較修正前
    應依刑法第56條之規定以連續犯論以1 罪為重，是應以修行
    前刑法第56條連續犯之規定有利於被告。再比較時應就罪刑
    有關之共犯、未遂犯、想像競合犯、牽連犯、連續犯、結合
    犯，以及累犯加重、自首減輕暨其他法定加減原因〈如身分
    加減〉與加減例等一切情形，綜其全部罪刑之結果而為比較
    。經原審綜合比較上開共犯、罰金刑最低額及連續犯之結果
    ，以被告行為時之規定較有利於被告，應依刑法第2條第1項
    前段之規定，而適用修正施行前刑法關於共犯、罰金最低額
    、易科罰金折算標準及連續犯之規定。
(二)核被告甲○○所為，係犯刑法第320條第1項之竊盜罪。被告
    利用不知情之挖土機司機、卡車司機盜取砂石，為間接正犯
    。又被告先後多次盜採砂石犯行，時間緊接所犯係構成要件
    相同之罪，顯均係基於概括犯意為之，應依修正前刑法第56
    條之規定，論以連續犯，並加重其刑。原審依刑法第2條第1
    項前段、修正前刑法第56條、第320條第1項、修正前刑法第
    41條第1項前段，罰金罰鍰提高標準條例第1條前段、修正前
    罰金罰鍰提高標準條例第2 條，現行法規所定貨幣單位折算
    新台幣條例第2 條，審酌被告以合法函文掩飾非法犯行，竊
    取河床砂石，危害甚鉅，惟犯罪之手段尚稱平和，且所竊取
    之砂石業經查獲，又被告甲○○無犯罪前科（有臺灣高等法
    院被告前案紀錄表附卷可佐），素行尚稱良好，然被告犯後
    未能就全案坦承犯行，難認已有悔意等一切情狀，量處有期
    徒刑陸月，如易科罰金以銀元參佰元即新台幣玖佰元折算壹
    日，核其認事用法，並無不合，科刑亦稱允洽。被告甲○○
    仍執前詞否認丙○○竊取砂石時其知情云云，惟查被告甲○
    ○與丙○○有共犯本件之事證，原審已於理由中詳加敘明，
    其認定核無違誤，被告上訴為無理由，應予駁回。
四、據上論斷，應依刑事訴訟法第368條，判決如主文。
本案經檢察官乙○○到庭執行職務。
中    華    民    國    95    年    12    月    12    日
               刑事第六庭  審判長法  官  李  文  雄
                                 法  官  邱  顯  祥
                                 法  官  劉  連  星
上列正本證明與原本無異。
不得上訴。
                                 書記官  陳  秀  真
中    華    民    國    95    年    12    月    13    日
附錄：本案論罪科刑法條全文
刑法第320條第1項
意圖為自己或第三人不法之所有，而竊取他人之動產者，為竊盜
罪，處5年以下有期徒刑、拘役或5百元以下罰金。
                                                      Ｆ


司法院資訊處製作；財團法人民間司法改革基金會備份。
